【裁判字號】    97,上訴,467
【裁判日期】    970619
【裁判案由】    誣告
【裁判全文】
臺灣高等法院臺南分院刑事判決         97年度上訴字第467號
上  訴  人  臺灣嘉義地方法院檢察署檢察官
被      告  甲○○
上列上訴人因被告誣告案件，不服臺灣嘉義地方法院九十七年訴
字第十二號，中華民國九十七年三月三十一日第一審判決（起訴
案號：臺灣嘉義地方法院檢察署九十六年偵字第九四七一號），
提起上訴，本院判決如下：
    主  文
上訴駁回。
    理  由
一、公訴意旨略以︰被告甲○○與告訴人乙○○（起訴書誤為黃
    明聰）有買賣房屋糾紛，被告甲○○竟意圖使告訴人乙○○
    受刑事處分，明知告訴人並未毀損及侵入住宅犯行，仍虛捏
    事實，於民國（下同）九十六年一月廿六日，以訴狀向有偵
    查犯罪權限之臺灣嘉義地方法院檢察署，誣指告訴人乙○○
    於九十五年九、十月間，無故侵入嘉義市○○路五五二之四
    號被告甲○○所有房屋，並在屋內牆壁植入鋼筋等情，誣指
    告訴人乙○○涉犯刑法第三百零六條第一項侵入住宅罪嫌及
    刑法第三百五十四條毀損罪嫌，致告訴人乙○○，遭臺灣嘉
    義地方法院檢察署以九十六年他字第二二七號、九十六年交
    查字第一七九號、九十六年偵字第三六○九號毀棄損壞案件
    偵查。因認被告甲○○涉犯刑法第一百六十九條第一項誣告
    罪嫌云云。
二、證據能力部分：
    按被告以外之人於審判外陳述，經當事人於審判程序同意作
    為證據，法院審酌該言詞陳述或書面陳述作成時情況，認為
    適當者，亦得為證據；又當事人、代理人或辯護人於法院調
    查證據時，知有刑事訴訟法第一百五十九條第一項不得為證
    據情形，而未於言詞辯論終結前聲明異議，視為有前項同意
    ，刑事訴訟法第一百五十九條之五定有明文。查本件被告於
    言詞辯論終結前，對於卷內公訴人所提證據清單證物之證據
    能力，均表不爭執。因被告及公訴人於本院審理時就各該證
    據，分別進行詰問及辯論，該等證據又無顯不可信情況，本
    院審酌採納該等證據，無礙被告於程序上彈劾詰問權利，認
    上開證據，均合於刑事訴訟法第一百五十九條之一、二、五
    規定，具備證據能力，而得採為證據，合先敘明。
三、按犯罪事實應依證據認定之，無證據不得認定犯罪事實，不
    能證明被告犯罪者，應諭知無罪判決，刑事訴訟法第一百五
    十四條第二項、第三百零一條第一項分別定有明文。次按刑
    法第一百六十九條第一項誣告罪成立，須以被誣告人因虛偽
    申告，而有受刑事或懲戒處分之危險為要件，若無此項危險
    ，雖意在使人受刑事或懲戒處分，即不能成立犯罪（廿上字
    一七○○、廿二上字一九七六、三十上字二○○三號判例參
    照）。基此，對告訴乃論之罪，在逾告訴期間後提出不實申
    告者，行為人縱有誣告故意，因被誣告之人已無受刑事處分
    危險，其行為自屬不罰（四八台非四七號判例、八八台上二
    九○八號判決參照）；同理，無告訴權人就告訴乃論之罪提
    出虛偽告訴（二八上字三七四四號判例參照），或行為人所
    申告者為告訴乃論之罪，而行為人為無告訴權人者，因被誣
    告之人並無受刑事處分之危險，均不該當刑法上之誣告罪。
四、本件公訴人認被告涉有上開誣告罪嫌，無非以：被告甲○○
    、告訴人乙○○於偵查中供述及臺灣嘉義地方法院檢察署九
    十六年他字第二二七號、九十六年交查字第一七九號、九十
    六年偵字第三六○九號毀棄損壞案件卷附告訴狀、未具合法
    告訴簽呈、臺灣嘉義地方法院嘉義簡易庭九十四年嘉簡字第
    九○五號返還保證金案件卷附九十五年一月十六日民事準備
    書狀暨所附系爭建物照片、中華郵政同日掛號郵件收件回執
    、九十五年三月四日交屋同意書，為其主要論據。訊據被告
    甲○○供承確於九十五年一月十六日，在臺灣嘉義地方法院
    九十五年嘉訴字第一號（改分通常程序前案號為台灣嘉義地
    方法院九十四年嘉簡字九○五號）民事訴訟事件審理時，收
    受本件告訴人乙○○在該民事訴訟事件訴訟代理人所提出民
    事書狀繕本、該書狀繕本所附照片及於九十六年一月廿六日
    ，具狀向臺灣嘉義地方法院檢察署申告本案告訴人涉嫌非法
    侵入並毀損其所有嘉義市○○路五五二之四號住宅等情，惟
    被告堅決否認有上開誣告犯行，辯稱：其收受上開民事書狀
    繕本後，並未詳閱該繕本所附照片，不知住宅牆上，於九十
    五年一月間已植有八根大鐵釘，乃誤以為該鐵釘係告訴人乙
    ○○，於九十五年九、十月間，以複製鑰匙侵入住宅釘入，
    始於九十六年一月廿六日，對告訴人乙○○提出侵入住宅罪
    嫌與毀損罪嫌告訴，本案係因誤會而提告，其無誣告犯意等
    語。經查︰
  (一)按犯罪被害人得為告訴，刑事訴訟法第二百三十二條定有明
    文；另按刑法第三百零六條第一項侵入住宅罪與刑法第三百
    五十四條毀損罪，均須告訴乃論，刑法第三百零八條第一項
    及刑法三百五十七條分別定有明文。次查嘉義市○○路五五
    二之四號住宅，原係被告甲○○與告訴人乙○○合建，而約
    定由被告取得，有合建契約書在卷可參。嗣被告於九十五年
    八月廿五日，將該合建住宅出售並移轉登記予案外人許琮凱
    ，亦有買賣契約書影本在卷可稽，並據被告陳明在卷。
  (二)然被告於九十六年一月廿六日，以告訴人乙○○非法侵入並
    毀損上開住宅，而向台灣嘉義地方法院檢察署申告，因被告
    於申告時已非該住宅所有權人，自非屬其所提告案件之被害
    人，依法無告訴權，旋經承辦檢察官以被告非屬其提告案件
    之告訴權人，竟就告訴乃論之罪（即毀損與非法侵入住宅）
    提出告訴為由，乃依大法官釋字四八號解釋簽結在案，有台
    灣嘉義地方法院檢察署檢察官簽呈在卷足憑。依上說明，縱
    使被告申告時，為虛偽不實，亦無使告訴人乙○○受刑事處
    分之危險，因認被告行為與刑法誣告罪之構成要件不該當。
五、綜上所述，被告行為既與刑法上誣告罪之構成要件不合。此
    外，復查無被告有公訴意旨所指誣告犯行，被告行為既屬不
    罰，依法自應為被告無罪諭知。至被告是否有明知為不實事
    項，而仍為虛偽申告，致告訴人乙○○受有損害，此乃被告
    與告訴人間民事爭議，併此敘明。
六、本院經核，原判決以被告行為，係法律所不罰，而為無罪諭
    知，認事用法，均無不當。檢察官循告訴人請求，上訴意旨
    以︰誣告罪同時在保障個人免於不當訴追及名譽損失，本件
    被告有誣告犯意，致使告訴人奔波應訊且有遭誤判可能，並
    浪費司法資源，自不宜以受誣告人無受刑事或懲戒之危險，
    即認誣告人不成立誣告罪，而指摘原判決不當云云。經查：
  (一)查告訴人乙○○與被告甲○○為建造嘉義市○○路五五二之
    四號建物訂有合建契約，有合建契約書在卷可憑（詳原審九
    十五年嘉訴字一號卷三至七頁）。嗣後就系爭工程，分別因
    補貼款及返還保證金二度涉訟，而分別於九十四年八月一日
    及九五年三月二日達成和解，有和解書二紙在卷可稽（詳嘉
    義地院九五年嘉訴字一號卷十頁、三六○九號偵查卷五頁）
    。被告及告訴人，雙方於九十五年三月四日交屋後，被告復
    於九十五年八月廿五日，將合建房屋，即嘉義市○○路五五
    二之四號房屋出賣案外人許琮凱。爾後，經買受人許琮凱告
    知，獲知上開房屋牆上植有八根大鐵釘，乃誤為係告訴人乙
    ○○於交屋後，在九十五年九、十月間，私行侵入住宅，將
    鐵釘植入牆上等情，業經被告於原審供承。公訴意旨，則以
    告訴人於九十五年一月十六日，向被告提出臺灣嘉義地方法
    院九十五年嘉訴字第一號（改分通常程序前案號為原審九十
    四年嘉簡字第九○五號）民事案件準備書狀繕本時，即以附
    件照片，告知被告牆上訂有鐵釘，足證被告當時即已知悉，
    竟仍誣指該鋼筋，係告訴人於九十五年九、十月間，侵入住
    宅所為云云。惟上揭房屋牆上植有八根大鐵釘一事，告訴人
    與被告無論係在臺灣嘉義地方法院民事訴訟事件審理時，抑
    在雙方簽訂和解書時，就此事均未提及。衡情，合建房屋存
    有如此重大瑕疵，雙方就此等瑕疵，竟漏未討論諸如瑕疵修
    補或減少價金等後續處理事宜，足證被告主觀上，確係不知
    於交屋前及兩造返還保證金訴訟審理時，房屋牆上即植有八
    根大鐵釘。況依卷附準備書狀附件照片，告訴人寄交被告繕
    本所附照片係黑白影印（詳原審九十五年嘉訴字一號卷五○
    頁），根本無法清楚辨識牆上釘有鋼筋，則被告當無法清楚
    知悉牆上，已釘有鋼筋事實。公訴意旨執此指稱，被告於接
    獲繕本時，即已知悉牆上釘有鋼筋，要無可採。
  (二)次查，被告於九十五年八月廿五日，與訴外人許琮凱訂立房
    屋買賣契約，移轉系爭房屋所有權，有房屋買賣契約書在卷
    可憑（詳三六○九號偵查卷六頁）。嗣後因訴外人許琮凱告
    知，獲悉牆上植有鋼筋，乃於九十五年九月十七日，補償買
    受人許琮凱新台幣二萬元，有收據在卷可稽（詳三六○九號
    偵查卷一三頁）。故被告於原審辯稱，其主觀上認自己係被
    害人，始對告訴人提出毀損及侵入住居告訴云云（詳原審卷
    四三頁），自非無據。又被告於偵查中坦承，其提出毀損告
    訴，係自己疏忽等語（詳一二四七號偵查卷三一頁），於原
    審亦供稱，如收受準備書狀繕本時，即能清楚看出牆上已植
    有八根鋼筋，就不會對乙○○提出毀損告訴，會問清楚原因
    ，並於民事訴訟一併解決云云，被告前後所言，互核相符，
    並無不可信，故被告主觀上並無誣告故意，應堪認定。
  (三)末按誣告罪成立，須以被誣告人因虛偽申告，而受有刑事或
    懲戒處分之危險為其要件，故以不能構成犯罪或懲戒處分之
    事實誣告人者，雖意在使人受刑事或懲戒處分，自不能成立
    犯罪（四四台上六五三號判例參照）。又無告訴權人對告訴
    乃論之罪，逕為虛偽告訴，亦不能成立誣告罪（二八上字三
    七四四號判例參照）。本罪所保護法益，包含國家司法權行
    使，使其不為虛偽申告行為所妨害，而開啟毫無實益訴訟程
    序，或造成不正確訴訟結果；另方面則保護個人不因他人虛
    偽申告行為，而成為司法決定被害人。查被告於九十六年一
    月廿六日，以告訴人非法侵入住居及毀損為由，而向臺灣嘉
    義地方法院檢察署提出申告，依刑法第三百零八條及刑法第
    三百五十七條規定，上開二罪均須告訴乃論，亦即均須由有
    告訴權人（犯罪直接被害人）提出告訴，始具備訴追條件，
    而得以為實體裁判。惟被告於申告當時，該房屋已移轉訴外
    人許琮景等買受人，故被告所申告事由之被害人，為訴外人
    許琮景等人，而非被告，全案自欠缺訴追條件，經承辦檢察
    官以被告為非告訴權人，乃依大法官釋字第四八號解釋簽結
    ，有臺灣嘉義地方法院檢察署檢察官簽呈在卷可憑（詳三六
    ○九號偵查卷一頁）。上開誣告罪所保護法益，被告所虛偽
    申告事由，尚在偵查程序，即由承辦檢察官簽結，並未開啟
    無益訴訟程序，國家司法權行使，並未因被告行為，而有所
    妨害；本件告訴人亦未因被告虛偽申告行為，成為司法決定
    被害人。至告訴人稱因被告故意提出申告，致被害人即告訴
    人奔波應訊云云。依依前述，被告主觀上既無誣告故意，自
    難據此，逕對被告律以誣告罪名，併此敘明。
  (四)綜上所述，本件檢察官既無法舉證證明，被告主觀上有誣告
    犯意，自不得為被告不利認定，且被告並非侵入住宅與毀損
    之告訴權人，其所提告事實，並無使被告訴人乙○○受有刑
    事或懲戒處分之危險，其行為在刑法上不構成犯罪，尚難執
    此，遽認被告有涉誣告刑責，檢察官上訴意旨，所指各情，
    為無理由，應予駁回。
據上論斷，應依刑事訴訟法第三百六十八條，判決如主文。
本案經檢察官郭珍妮到庭執行職務。
中    華    民    國    97    年     6    月    19     日
                  刑事  第六庭  審判長法  官  蔡崇義
                                      法  官  杭起鶴
                                      法  官  董武全
以上正本證明與原本無異。
檢察官如不服本判決，應於收受本判決後十日內向本院提出上訴
書。其未敘述上訴理由者並得於提起上訴後十日內向本院補提理
由書。
                                      書記官  許美惠
中    華    民    國    97    年     6    月    19     日

司法院資訊處製作；財團法人民間司法改革基金會備份。
